【裁判字號】    98,交易,39
【裁判日期】    980630
【裁判案由】    過失致死
【裁判全文】
臺灣高雄地方法院刑事判決              98年度交易字第39號
公  訴  人  臺灣高雄地方法院檢察署檢察官
被      告  甲○○
                      號
選任辯護人  呂郁斌律師
上列被告因過失致死案件，經檢察官提起公訴（97年度偵字第28
890 號），本院判決如下：
    主  文
甲○○無罪。
    理  由
一、公訴意旨略以：甲○○於民國（下同）97年9 月5 日上午10
    時許，騎乘車號2JJ-517 號重型機車，沿高雄縣阿蓮鄉○○
    路南往北方向行駛，行經民族路256 號前時，本應注意車前
    狀況，並隨時採取必要之安全措施，且依當時現場視距良好
    、道路筆直無障礙物，柏油路面乾燥無缺陷，日間光線天氣
    晴朗等客觀環境觀之，並無不能注意之情事，竟疏未注意，
    與當時欲自該處東往西方向橫越馬路騎乘腳踏車之黃漢發生
    碰撞，致黃漢當場倒地，經送醫急救後，仍於同年9 月7 日
    上午8 時36分許，因頭部外傷顱內出血傷重不治死亡。因認
    被告涉犯刑法第276 條第1 項之過失致死罪等語。
二、按犯罪事實應依證據認定之，無證據不得認定犯罪事實；無
    證據能力、未經合法調查之證據，不得作為判斷之依據；不
    能證明被告犯罪或其行為不罰者，應諭知無罪之判決，刑事
    訴訟法第154 條第2 項、第155 條第2 項、第301 條第1 項
    分別定有明文。次按認定不利於被告之事實，須依積極證據
    ，苟積極證據不足為不利於被告事實之認定時，即應為有利
    被告之認定，更不必有何有利之證據，復有最高法院30年上
    字第816 號判例可資參考。又事實之認定，應憑證據，如未
    能發現相當證據，或證據不足以證明，自不能以推測或擬制
    之方法，為裁判基礎；認定犯罪事實，所憑之證據，雖不以
    直接證據為限，間接證據亦包括在內，然無論直接或間接證
    據，其為訴訟上之證明，須於通常一般之人均不致於有所懷
    疑，而得確信其為真實之程度者，始得據之為有罪之認定，
    倘其證明尚未達到此一程度，而有合理性懷疑之存在時，即
    無從為有罪之認定，此亦有最高法院40年臺上字第86號、76
    年臺上字第4986號判例可資參照。況刑事訴訟法第161 條第
    1 項亦規定，檢察官就被告犯罪事實，應負舉證責任，並指
    出證明之方法，是檢察官對於起訴之犯罪事實，應負提出證
    據及說服之實質舉證責任，倘其所提出之證據，不足為被告
    有罪之積極證明，或其指出證明之方法，無從說服法院以形
    成被告有罪之心證，基於無罪推定之原則，自應為被告無罪
    判決之諭知，亦經最高法院著有92年臺上字第128 號判例可
    資參照。
三、公訴人認被告甲○○涉犯前揭罪責，無非係以告訴人即被害
    人之子丁○○之指訴、財團法人義大醫院診斷證明書、相驗
    屍體證明書、道路交通事故現場圖、現場照片、道路交通事
    故調查報告表等為其論據。
四、訊據被告甲○○固坦承有於上揭時、地與被害人黃漢發生車
    禍，並導致被害人死亡之事實，惟堅決否認有何過失致死之
    犯行，辯稱：當時車禍現場之右邊慢車道停放了1 台汽車，
    因上開車輛擋住了慢車道，伊便向左駛入快車道，後來被害
    人突然從上開車輛之縫隙中衝出，欲橫越馬路，又因上開停
    放在慢車道上之車輛擋住伊視線，伊閃避不及始發生本件車
    禍；伊並未超速、更無未注意車前狀況之情事等語。
五、經查，被告甲○○於上開時、地騎乘上開機車，與腳踏車駕
    駛人黃漢發生車禍，致黃漢傷重不治死亡之事實，為被告所
    自承，核與告訴人丁○○、證人即現場處理之員警乙○○於
    本院審理時之供述相符（見院二卷第14至17、25至27頁）。
    此外，復有道路交通事故現場圖1 紙、調查報告表(一)、(二)、
    機車車籍及駕駛人查詢資料各1 份、現場照片39張、相驗屍
    體證明書、檢驗報告書各1 份、檢察官相驗報告書、財團法
    人義大醫院診斷證明書各2 份等件附卷可參（見警卷第4 、
    7 、14至29頁；相驗一卷第5 、26至36頁；相驗二卷第5 頁
    ），是上開事實足堪認定。
六、被告於偵查時供稱：當時伊車速約時速3 、40公里，被害人
    突然衝出來，伊來不及閃避，被害人騎乘之腳踏車撞到伊機
    車之腳踏板，伊有失去平衡，為了保持平衡，伊有撐一下才
    倒下，不是撞擊後馬上跌倒；當時伊有將車頭稍微往左偏，
    伊車頭已經過了一半，所以撞擊點是在伊機車車頭之右前方
    向燈處；2 車相撞之地點則位在腳踏車倒地之快車道上等語
    （見偵卷第6 頁）。本院參以卷附之道路交通事故現場圖，
    被害人騎乘之腳踏車在快車道上留下長達2.3 公尺之刮地痕
    ，被告騎乘之機車亦在快車道上留下長3.3 公尺之刮地痕，
    及上開2 刮地痕相隔長達17.4公尺等情，則被告上開所辯：
    2 車相撞後，伊並未馬上跌倒，有撐一下才跌倒等語，應堪
    信為真。又觀諸車禍現場編號1 、11、28、34照片，上開機
    車車頭之右側車殼靠近方向燈附近，確留有明顯之腳踏車輪
    胎印痕，足認該處應為2 車之撞擊點無疑。再觀諸車禍現場
    編號16、35至39照片，被害人騎乘之腳踏車並未有變形之情
    況，且照片中柏油路面並未發現血跡等情，足見2 車撞擊之
    力量應非極為強烈。準此，被告上開所辯：車禍發生時，伊
    車速不快，2 車之撞擊點係在上開機車車頭之右前方向燈處
    等語，應堪採信。
七、按「標線依其型態原則上分類如左：一、線條以實線或虛線
    標繪於路面或緣石上，用以管制交通者，原則上區分如左：
    (八)雙黃實線設於路段中，用以分隔對向車道，並雙向禁止超
    車、跨越或迴轉」、「分向限制線，用以劃分路面成雙向車
    道，禁止車輛跨越行駛，並不得迴轉」、「慢車不得侵入快
    車道或人行道行駛，並不得在禁止穿越地段穿越道路」，道
    路交通標誌標線號誌設置規則第149 條第1 項第1 款第8 目
    、第165 條第1 項、道路交通安全規則第124 條第3 項分別
    定有明文。參酌本件車禍發生時，2 車之撞擊點既為上開機
    車車頭之右前方向燈附近；且告訴人於檢察官相驗時亦供稱
    ：被害人於97年9 月5 日早上出門，不知道要去哪裡，但是
    他經常自行騎腳踏車去車禍地點對面之雜貨店購物等語（見
    相驗一卷第21頁）。可知本案發生時，被害人黃漢確有可能
    騎乘腳踏車正要橫越馬路至對向車道。又依車禍現場照片觀
    之，民族路上開路段劃設有雙黃實線，依法車輛本不得跨越
    行駛。從而，被害人騎乘腳踏車逕行橫越馬路，自屬有嚴重
    過失。復依臺灣省高屏澎區車輛行車事故鑑定委員會之鑑定
    意見，亦表示「黃漢騎乘腳踏車分向限制線路段穿越道路為
    肇事原因；甲○○駕駛重機車執行閃避不及無肇事因素」等
    語，有上開鑑定書1 份在卷可證（見院一卷第31、32頁），
    足見本件車禍發生之主因，應可歸責於被害人之違規橫越馬
    路行為無訛。
八、然被告對本件車禍之發生是否有過失而應負過失致死之刑責
    ？被告於本院審理時辯稱：被害人當時係從警卷第25頁編號
    17之照片中如鉛筆標示之處，騎腳踏車衝出來等語（見院二
    卷第33頁）。本院參酌被告之上開供述及車禍現場編號第2
    、3 、17、18照片，腳踏車倒地之處位在快車道上，且腳踏
    車旁之慢車道上確實停放2 台小客車，則被害人確有高度可
    能係自停放在慢車道上之2 台小客車中間竄出。是被告上開
    所辯：因停放在慢車道上之車輛擋住伊視線，伊並未看到被
    告被害人突然衝出來，始因閃避不及，致生本件車禍等語，
    尚與常情相符。則被告對本件車禍之發生是否違背注意義務
    ，尚屬無法證明。
九、末按所謂信賴原則，在道路交通事故之刑事案件上，係指參
    與交通行為之一方，遵守交通法規秩序，得信賴同時參與交
    通行為之對方或其他人，亦必會遵守交通法規秩序，不致有
    違反交通法規秩序之行為發生，因此，對於對方或其他人因
    違反交通法規秩序之行為所導致之危險結果，即無注意防免
    之義務，從而得以免負過失責任；惟對於該對方或其他人不
    致發生違反交通法規秩序之行為，若無期待可能性，或行為
    之一方對於危險結果之發生，若稍加注意即能認識並予避免
    者，仍不能免除其注意義務，即無上開原則之適用，最高法
    院86年度臺上字第2462號判決可資參照。查本件被告甲○○
    於上開時、地騎乘機車，並未超速，已遵守交通法令之規定
    ，本可合理期待其他駕駛人亦會遵守交通法規秩序；而本件
    肇事之主因既在於被害人之違規橫越馬路行為，且並無證據
    證明被告有何違反注意義務之行為，或有充足之時間可採取
    適當措施以避免交通事故之結果。是參諸上揭信賴原則之法
    理，被告應可免負過失之責。
十、綜上所述，本件被告甲○○上開所供，是否俱與實情不符而
    全然不可採信，並非無疑。本件公訴人所舉之證據與指出之
    證明方法，尚有合理性之懷疑存在，未得使本院確信被告之
    犯罪，揆諸前開判例意旨，自不能單憑告訴人之指訴、財團
    法人義大醫院診斷證明書、相驗屍體證明書、道路交通事故
    現場圖、現場照片、道路交通事故調查報告表，即以推測或
    擬制之方法，作為裁判基礎。從而，公訴意旨所指被告甲○
    ○涉犯刑法第276 條第1 項之過失致死罪之事實，仍有合理
    懷疑之處，而不能確信為真實。揆諸前開說明，應認被告甲
    ○○上開犯罪尚屬不能證明。此外，本案並無目擊證人，本
    院復查無其他積極證據可資認定被告涉有前開罪嫌，自屬不
    能證明被告犯罪，依法應諭知被告甲○○無罪。
據上論斷，應依刑事訴訟法第301條第1項，判決如主文。
本案經檢察官丙○○到庭執行職務。
中    華    民    國    98    年    6    月    30    日
                  交通法庭  審判長法  官  林水城
                                  法  官  施盈志
                                  法  官  羅立德
以上正本證明與原本無異。
如不服本判決應於收受本判決後10日內向本院提出上訴書狀，並
應敘述具體理由，如未敘述上訴理由者，應於上訴期間屆滿後20
日內補提理由書狀於本院（均須按他造當事人之人數附繕本）「
切勿逕送上級法院」。
中    華    民    國    98    年    6    月    30    日
                                  書記官  賴朱梅


司法院資訊處製作；財團法人民間司法改革基金會備份。
